臺灣板橋地方法院刑事判決　　　　　　　96年度易字第1230號
公　訴　人　臺灣板橋地方法院檢察署檢察官
被　　　告　戊○○
　　　　　　　　　　樓
選任辯護人　林大華律師
　　　　　　林建平律師
上列被告因侵占案件，經檢察官提起公訴（95年度偵緝字第2124
號），本院判決如下：
    主  文
戊○○無罪。
    理  由
一、公訴意旨略以：被告戊○○於民國九十四年十月六日受甲○○（原名余美賢）之委託，前往臺北縣三重市○○路○段一
    號八樓之三「臺灣華誠國際有限公司」（下稱華誠公司）代
    為收取告訴人華誠公司負責人丁○○為發票人、玉山商業銀
    行重新分行為付款人，發票日為九十四年十二月十四日、票
    面金額為新臺幣二十萬元之支票一紙，被告戊○○即指示不
    知情之林志明前往領取，林志明領取後隨即交付予被告戊○○，詎被告戊○○竟意圖為自己不法之所有，未將上開支票
    交予甲○○，而將上開支票侵占入己。嗣甲○○因遲未收到
    上開支票，而將此情形告知乙○○，而乙○○誤以為該支票
    已經遺失，隨即告知丁○○關於支票遺失之情，並由丁○○
    前往銀行辦理支票掛失止付手續（乙○○、丁○○涉嫌誣告
    部分，經檢察官另為不起訴處分）。嗣被告戊○○持該支票
    前往銀行提示，因支票掛失止付而未兌現，始查知上情，因
    認被告戊○○涉犯刑法第三百三十五條第一項之侵占罪嫌等
    語。
二、按犯罪事實應依證據認定之，無證據不得認定犯罪事實；不
    能證明被告犯罪者，應諭知無罪之判決，刑事訴訟法第一百
    五十四條第二項及第三百零一條第一項分別定有明文。次按
    認定不利於被告之事實須依積極證據，苟積極證據不足為不
    利於被告事實之認定時，即應為有利於被告之認定，最高法
    院三十年台上字第八一六號判例意旨參照；又刑事訴訟上證
    明之資料，無論其為直接證據或間接證據，均須達於通常一
    般之人均不致於有所懷疑，而得確信其為真實之程度，始得
    據為有罪之認定，若其關於被告是否犯罪之證明未能達此程
    度，而有合理性懷疑之存在，致使無從形成有罪之確信，根
    據「罪證有疑、利於被告」之證據法則，即不得遽為不利被
    告之認定，最高法院著有七十六年台上字第四九八六號判例
    意旨可資參照；再侵占罪之成立，以擅自處分自己持有之他
    人所有物，或變易持有之意為所有之意，而逕為所有人之行
    為，為其構成要件，雖行為之外形各有不同，要必具有不法
    所有之意思，方與本罪構成之要件相符，最高法院十九年上
    字第一○五二號判例意旨可資參照。
三、本件公訴人認被告戊○○涉犯上揭罪嫌，係以證人甲○○、
    乙○○、丁○○、林志明、朱惠萍之證詞及支票影本、掛失
    止付票據提示人資料查報表、票據掛失止付通知書、遺失票
    據申報書及退票理由單各一紙，資為論據。訊據被告堅決否
    認有上開犯行，辯稱：伊為萬碩國際股份有限公司（下稱萬
    碩公司）之負責人，萬碩公司與證人甲○○（原名余美賢）
    擔任負責人之惠鈞興業有限公司（下稱惠鈞公司）有換票之
    情形，伊與甲○○講好要換票後，就於九十四年十月間委託
    職員林志明去華誠公司取回本案支票，並簽發一張萬碩公司
    為發票人、票號00000000號、付款人為國泰世華銀
    行新莊分行、面額二十萬元、發票日為九十四年十二月十二
    日之支票予甲○○，甲○○後來又將該紙支票交予華誠公司
    ，後來因為萬碩公司於同年十二月九日發生財務困難，該紙
    支票於同年十二月十二日退票，才發生本案，伊並無侵占支
    票之行為等語。
四、經查：
  (一)證據能力部分：
  1.證人丁○○於警詢之陳述無證據能力：
    依刑事訴訟法第一百五十九條第一項規定，證人丁○○於警
    詢之陳述原則上不得作為證據，且被告及辯護人就證人丁○○於警詢時之陳述，亦不同意作為證據，則證人丁○○於警
    詢之陳述，自無證據能力。
  2.證人甲○○、乙○○、林志明於檢察官偵查時之證詞有證據
    能力：
  　按被告以外之人於偵查中向檢察官所為之陳述，除顯有不可
    信之情況者外，得為證據，刑事訴訟法第一百五十九條之一
    第二項定有明文。查證人甲○○、乙○○、林志明於偵查中
    既係以證人身份具結陳述，且觀其筆錄製作之原因、過程等
    ，並無顯不可信之情況，揆諸前揭法條規定，自得為證據。
  3.證人朱惠萍於警詢之陳述及本案所引下列書證有證據能力：
    按傳聞法則之重要理論依據，在於傳聞證據未經當事人之反
    對詰問予以核實，乃予排斥，惟若當事人已放棄對原供述人
    之反對詰問權，於法院審判時表明同意該等傳聞證據可作為
    證據，基於證據資料愈豐富，愈有助於真實發現之理念，並
    貫徹刑事訴訟法修法加重當事人進行主義之精神，確認當事
    人對於證據能力有處分權之制度，傳聞證據經當事人同意作
    為證據，法院認為適當者，亦得為證據。另當事人於調查證
    據時，對於傳聞證據表示「沒有意見」、「對於證據調查無
    意見」，而未於言詞辯論終結前聲明異議，應視為已有將該
    等傳聞證據採為證據之同意，此刑事訴訟法第一百五十九條
    之五定有明文。查證人朱惠萍於警詢之陳述及本案所引下列
    書證，均未據被告戊○○及辯護人否認其證據能力，亦未於
    本案言詞辯論終結前聲明異議，則本院審酌該等證據並無違
    法取證或證明力顯然過低之情事，均得採為證據。
  (二)被告於九十四年十月間曾指示證人林志明收取上開發票人為
    華誠公司之支票，而萬碩公司與惠鈞公司之負責人余姐間確
    有換票之事實等情，業據證人即萬碩公司經理林志明於偵查
    中結證明確（見九十五年度偵緝字第二一二四號偵查卷第三
    十頁以下）；且證人甲○○於偵查中對於被告供稱萬碩公司
    與惠鈞公司有換票糾紛，被告曾簽發一張與上開發票人為華
    誠公司之支票相同面額之支票交予證人甲○○乙節，並不爭
    執，此經證人甲○○陳明在卷（見上開偵查卷第二十一頁）
    ，並有上開發票人為華誠公司之支票影本一紙在卷可稽（見
    九十五年度偵字第七八二四號偵查卷第二十頁）。又觀諸被
    告所簽發萬碩公司為發票人、票號00000000號、付
    款人為國泰世華銀行新莊分行、面額二十萬元、發票日為九
    十四年十二月十二日之支票，係由持票人華誠公司提示，嗣
    於九十四年十二月十二日因存款不足而退票，已由持票人領
    回等情，復有玉山銀行重新分行九十六年十月五日玉山重新
    字第○七一○○四○一號函一份及退票理由單影本一紙在卷
    可憑（見本院卷）。另將上開華誠公司為發票人之支票與上
    開萬碩公司為發票人之支票兩相對照，二者票面金額均為二
    十萬元，發票日期前者為九十四年十二月十四日、後者為同
    年月十二日，發票日期僅距二日，後者復係由華誠公司執票
    提示，足見被告指示證人林志明取回之上開發票人為華誠公
    司之支票，應係被告以上開發票人為萬碩公司之支票與證人
    甲○○換票而來，是被告辯稱上情，堪信屬實。從而，被告
    依其與證人甲○○之換票約定而持有該紙支票並將之提示，
    並非擅自處分自己持有之他人所有物，亦無變易持有為所有
    之不法所有意圖，自與侵占罪之構成要件不合，不能遽以侵
    占罪相繩。
  (三)至檢察官雖聲請傳喚證人甲○○及乙○○，惟此二名證人經
    本院合法傳喚、拘提，均無正當理由不到庭，本院自無從對
    之進行詰問程序。另證人乙○○、朱惠萍於警詢、偵查之證
    詞，僅足證明華誠公司曾簽發上開支票交予被告乙節，尚不
    足據為不利於被告之認定，附此敘明。
五、綜上所述，本件依調查所得證據，尚不足以證明被告確有公
    訴人所指之侵占犯行。此外，復查無其他積極證據足資證明
    被告有公訴人所指之上開犯行，揆諸首開說明，本案不能證
    明被告犯罪，自應為被告無罪之諭知。
據上論斷，應依刑事訴訟法第三百零一條第一項，判決如主文。
本件經檢察官丙○○提起公訴，由檢察官林珮菁到庭執行職務。
中　　華　　民　　國　　96　　年　　11　　月　　28　　日
　　　　　　　　　刑事第九庭  審判長法　官  樊季康
                                    法  官  劉元斐
                                    法  官　張筱琪
以上正本證明與原本無異。
如不服本判決，應於判決送達後10日內敘明上訴理由，向本院提
出上訴狀。
    　　　　　　　　　　　　　　　　書記官　廖舜宜
中　　華　　民　　國　　96　　年　　11　　月　　28　　日
